【裁判字號】    98,抗,47
【裁判日期】    980521
【裁判案由】    聲請羈押
【裁判全文】
臺灣高等法院花蓮分院刑事裁定            98年度抗字第47號
抗  告  人
即  被  告    甲○○○○  ○○.
                    28歲民.
                    孟加拉國籍.
                    現於臺灣花蓮看守所羈押中
選任辯護人  程學文律師
上列抗告人因聲請羈押案件，不服臺灣花蓮地方法院中華民國
98年5月1日裁定98年度聲羈字第38號裁定，提起抗告，本院裁
定如下：
    主  文
抗告駁回。
    理  由
一、本件被告涉嫌於98年4月17日凌晨，負責駕駛巴拿馬籍油輪
    土佐號，並擔任船上二副，於行經臺灣三貂角東北方80海浬
    處時，因操作不當，導致我國籍漁船新同泉86號閃避不及而
    翻覆沈船，船上船員落水。被告明知已經有船員落水應立即
    救助，卻反而下令土佐號油輪水手繼續航行，而遺棄落水的
    船員。致使我國籍船長何西川，輪機長許聰文失蹤，下落不
    明，因而涉嫌犯有第294條第2項之遺棄致死罪嫌。經檢察官
    於98年5月1日向原審法院聲請羈押獲准。抗告人以被告並不
    知道漁船翻覆，而且臺灣法院就該案無管轄權為理由提起抗
    告。
二、按國際刑事管轄權（審判權）直接涉及國家主權作用，在國
    際公法上已經發展出相當穩定的基本原則。首先是領主管轄
    原則以及屬人管轄原則，再輔以保護原則以及普世原則。所
    謂領土管轄原則，係指在一國領土內所發生的一切事件包含
    犯罪行為均由該國管轄，除非有國際公法上豁免管轄之正當
    理由，例如外國元首或者是外交代表、領事人員等等。而且
    在國際公法上，為了防止行為在外國完成，卻對該國社會秩
    序造成重大影響之行為，不當地豁免管轄，特別是跨國公司
    的行為，因此也發展出所謂客觀領土原則，只要犯罪行為對
    於某國造成有傷害性效果，該國即對該行為擁有管轄權。而
    所謂屬人管轄原則包含積極國籍原則以及消極國際原則，前
    者係指一個國家對於該國國民有管轄權，後者是指被害人是
    該國國民時，該國也可以行使管轄權。由於有積極管轄權，
    因此有引渡的制度。而消極管轄權，雖然在國際公法上尚有
    爭論，必須委諸各國刑事法律的規定，但諸如美國1986年之
    「外交安全與反恐怖主義法」（the DiplomaticSecurityan
     d Anti-Terrorism Act）也採取消極管轄原則，且從國家
    作用是在保護本國國民的原則來看，也應該採取消極管轄原
    則，至於行使管轄權之後，是否准予引渡，尚待外交上的協
    商，自不應率先放棄保護本國國民之責任。至於保護原則以
    及普世原則，則係指針對某種特定犯罪，被認為對於該國安
    全或經濟有重大影響，或者已經被認為屬於萬國公罪例如海
    盜罪等等，一國均可行使國際刑事管轄權。
三、國際刑事管轄權有無，固然不能違反國際法上之基本原則，
    但由於目前尚無一項通行於各國之統一國際刑事管轄權法，
    因此仍由各國依照前述國際公法之基本原則，在其國內法中
    明確規定，或者透過條約簽訂的方式決定之。而如果國內法
    已經有明確規定，而且符合前述國際公法的基本原則，自不
    得以他國簽訂之條約限制一國管轄權之行使。而由於國際刑
    事管轄權之有無，涉及國家刑罰權行使，因此一般國家均規
    定於刑法中，例如德國刑法第3條以下、日本刑法第1條以下
    、瑞士刑法第3條以下等等，我國亦不例外，我國刑法第3條
    以下也分別依照屬地管轄原則、保護原則、普世原則以及屬
    人管轄原則，規定我國的國際刑事管轄權。而依照我國刑法
    第8條，外國人在中華民國領域外對於中華民國國民犯最輕
    本刑為3年以上有期徒刑之罪者，我國仍擁有國際刑事管轄
    權。本案被告所涉及之罪名為我國刑法第294條第2項之遺棄
    致死罪，屬於7年以上有期徒刑之罪，而且落水失蹤船員係
    中華民國國民，則依照前述規定，我國就此案自有國際刑事
    管轄權。而且由於被告在花蓮外海被截獲，我國海巡隊就近
    押返花蓮港，並非任意選擇不利於被告之港口，則依照我國
    刑事訴訟法第5條之規定，臺灣花蓮地方法院檢察署以及花
    蓮地方法院自有管轄權。
四、又本案事故之發生，依照新同泉86號漁船船員Muktarudin等
    人所述，當時在船上作業時，突然間看到大船靠近，漁船上
    的燈號全部亮起，警示大船，但是該船沒有任何警示，仍然
    直接繼續航行，由於靠的太近，油輪掀起的大浪，翻覆漁船
    ，船長立即要船員跳水逃難（偵卷一頁1以下）。而依照被
    告所述當天事故發生時，確實有4個目標物，2個在右舷，2
    個在左舷，右舷2個在移動，左舷2個停止 (偵一卷)，與另
    外1位水手Mallorca所述相符。則以當時情形，被告當不至
    於未發現在左近的船隻，可能因為被告繼續航行，而造成翻
    覆，而且被告當時也有採取了緊急的應變措施，雖然被告稱
    當時已經安全地避免碰撞，不過既然被告確認當時的船隻有
    4艘，則被告理應在採取緊急的迴避措施之後，確認是否沒
    有船隻翻覆沈沒，但被告卻在沒有確認之情形下，擅自駕船
    離去，置落水的船員於不顧。更且被告在被限制出境的情況
    之下，卻仍然違反禁令，擅自登上土佐號油輪，凡此，均足
    以認定本案被告確實符合羈押之要件。原審因而准予羈押，
    並法並無不合，抗告人之抗告為無理由，應予駁回。
五、據上論結，應依刑事訴訟法第412條，裁定如主文。
中    華    民    國    98    年    5    月    21    日
                  刑事庭審判長法  官  何方興
                              法  官  林碧玲
                              法  官  賴淳良
以上正本證明與原本無異。
本件不得再抗告。
中    華    民    國    98    年    5     月    21    日
                              書記官  邱廣譽


司法院資訊處製作；財團法人民間司法改革基金會備份。
